臺灣高等法院刑事判決
110年度上易字第84號
上  訴  人  
即  被  告  趙○○



選任辯護人  彭首席律師
上列上訴人因妨害公務案件，不服臺灣新竹地方法院109年度易
字第545號，中華民國109年10月30日第一審判決（起訴案號：臺
灣新竹地方檢察署109年度偵字第3282號），提起上訴，本院判
決如下：
    主  文
上訴駁回。
    事  實
緣新竹縣政府警察局勤務指揮中心分別於民國109 年3 月15日上
午3 時3 分許、同日晚上11時14分許接獲報案，稱甲○○與其配偶
趙○○發生爭執，且有毆打情事，遂依規定通報新竹縣政府警察局
六家派出所處理，六家派出所警員曾昭棠、謝明燊因執行同日晚
上10時至12時之巡邏勤務，於同日晚上11時14分許，接獲通報後
隨即前往甲○○位於新竹縣○○市○○○路000 號4 樓住處，經該址屋
主甲○○同意後入內，並要求趙○○提供身分證件，趙○○明知曾昭棠
、謝明燊身著警察制服，係依法執行職務之公務員，竟基於侮辱
公務員的犯罪意思，在上址屋內，當場接續以「挖操」、「我剛
剛罵你了嗎？神經病」、「你是不是要做流氓？」、「你不照著
案例來做事是不是？沒辦法了？喔，糙」、「我說你想做流氓阿
。我說你想做流氓嗎」、「你們派過來跟流氓一樣啦」、「那個
瘦子像流氓一樣」、「我剛剛說你們像流氓一樣」等語，侮辱依
法執行職務之警員曾昭棠、謝明燊。
    理  由
一、本案作為認定事實所引用被告以外之人於審判外之供述證據
　　，均未經當事人及辯護人於言詞辯論終結前聲明異議，本院
    審酌各該證據資料製作時之情況，亦無違法不當及證明力明
    顯過低之瑕疵，依刑事訴訟法第159條之5規定，認均有證據
    能力。　 
二、訊據上訴人即被告趙○○固坦認有於前揭時、地，為事實欄所
    載等話語，惟矢口否認有何侮辱公務員之犯行，辯稱：關於
    「神經病」我是針對我的配偶講的，又因為我跟我配偶在講
    話時，警察很大聲說怎麼樣，且用斜眼看我，我才會講這些
    話語，這只是口頭語，而且我只是針對這個事情，並沒有針
    對任何人云云。經查：
　㈠被告就其有於前開時、地，口出如犯罪事實欄所載之「挖操
    」、「我剛剛罵你了嗎？神經病」、「你是不是要做流氓？
    」、「你不照著案例來做事是不是？沒辦法了？喔，糙」、
    「我說你想做流氓阿。我說你想做流氓嗎」、「你們派過來
    跟流氓一樣啦」、「那個瘦子像流氓一樣」、「我剛剛說你
    們像流氓一樣」等語之事實，於原審、本院審理時供認在案
    （原審卷第96至98頁，本院卷第71頁），核與證人即警員曾
    昭棠、謝明燊於警詢時之證述情節吻合（偵字卷第16至21頁
    ），復經原審當庭勘驗現場密錄器錄影影像所為之勘驗筆錄
    在卷可按（原審卷第84至88頁），前揭事實，洵堪認定。
  ㈡按警察職權行使法第6 條第1 項第1 款規定：「警察於公共
    場所或合法進入之場所，得對於合理懷疑其有犯罪之嫌疑或
    有犯罪之虞之人查證其身分。」；同法第7 條第1 項第3 款
    並規定，警察依前條規定，為查證人民身分，得採取「令出
    示證明文件」之必要措施。故基於比例原則之考量，對於犯
    罪預防之身分查證及資料蒐集作為，以有「合理懷疑」為已
    足，亦即應審酌警察依據情資、經驗及當時事實狀況等情事
    所作之具體合理推斷為其認定標準（最高法院96年度台上字
    第6682號判決意旨參照）。查本件警員係執法之公務員，而
    警員係根據分局勤務中心之家暴案件通報，到達現場執行處
    理職務時，本即有進入上開住處，進行瞭解狀況必要；況依
    前開原審就現場密錄器錄影影像所為之勘驗筆錄所示，可徵
    員警係先行告知管理員有住戶報案，並由管理員聯繫住戶後
    ，陪同員警至被告住家門口，並經報案人鄭力瑋開門並同意
    後始進入被告之住處，過程中並無有何違法不當之處。再者
    ，員警於當下係身著制服，且依被告見員警入內後，旋即表
    示「不要聽小孩亂講話報警，你們就出動，浪費資源」等語
    ，亦見被告知曉曾昭棠、謝明燊確係員警。復依前開勘驗筆
    錄所彰顯之，警員在上址屋內聽取屋主甲○○陳述事情始末時
    ，被告一再在旁插話，更出言質疑、挑釁員警；加以，屋主
    甲○○更表示其與小孩皆為受害者、被告在家中亂吼亂叫、請
    員警將被告帶走等話語，暨本件之報案內容即為家庭暴力事
    件等情事予以綜合判斷，已足以合理懷疑被告有犯家庭暴力
    罪之嫌疑。基此，警方依警察職權行使法第6 條第1 項第1 
    款規定，對合理懷疑有犯罪嫌疑之被告查證身分，與法並無
    不合，難認有何違法之情事，核屬依法執行職務無訛。
　㈢被告固辯以，其所為之「神經病」乙語，係在指責其配偶甲○
    ○云云。惟徵諸前揭原審所為之勘驗筆錄所示，可見警員曾
    昭棠向被告大聲詢問「你剛剛罵什麼」後，被告即向警員大
    聲回以「我有罵你了嗎」，轉身向後走之際，隨即口出「神
    經病」之語，甚於警員曾昭棠向被告詢問、質疑「你罵警察
    什麼」、「你剛剛說神經病」等語，被告除未回覆、解釋「
    神經病」係在指稱其配偶，反回稱「我爽回來罵的…」等語
    ，則以該等前後對話內容以參；佐以，苟被告該等言詞確係
    針對其配偶而為，其理應於員警質問之情況下，向員警反應
    該情，惟被告卻未為之，反為前開言語，足認被告所為「神
    經病」之話語確係針對員警而為，被告前開所辯，核為卸責
    之詞，無足憑採。
　㈣按刑法所稱之侮辱，係指侮弄辱罵，申言之，凡以粗鄙之言
    語、舉動、文字、圖畫為侮謾辱罵，或為其他輕蔑人格之一
    切行為屬之，任何對他人為有害於感情名譽之輕蔑表示，足
    使他人在精神上、心理上有感受到難堪或不快之虞者，均屬
    侮辱。「挖操」、「神經病」、「流氓」等語確實有貶低他
    人人格，損及他人尊嚴之情形，而為一般人所無法認同、接
    受，且依我國國情，若係在與對方言語爭執期間，執以辱罵
    對方者，當屬侮辱性之言詞此為公眾周知之事實。而徵之前
    開原審就現場密錄器錄影影像所為勘驗筆錄，可見當時被告
    已與員警發生口角爭執，且斯時被告對員警甚為不滿、氣憤
    ，況被告於本院審理時亦自陳，其在臺對於一般對話內容均
    可了解明確（本院卷第95頁），被告當知前開言語係具有貶
    抑他人人格之情事，惟其在此等情境下仍口出「挖操」「神
    經病」、「流氓」等言詞，已可使聽者感受陳述人情緒激動
    ，應屬攻擊性之言詞，核與單純之發語詞或口頭禪有別，實
    已貶損員警曾昭棠、謝明燊之人格、名譽及社會評價，並使
    其等感到難堪與屈辱，堪認被告確有侮辱依法執行職務之員
    警曾昭棠、謝明燊之舉止無訛。
　㈤被告之辯護人固為被告辯以：依員警於現場未見被告之配偶
    及其兒子之臉部有任何之傷勢，且無任何打鬥之痕跡；此外
    ，被告之配偶甲○○斯時所為之「被告是國小同學、美國混混
    、基於同情而收留他」等無關緊要、邏輯錯亂之語，與警方
    所欲調查之家庭暴力事件相差甚遠，故本件員警並無具有合
    理懷疑被告有犯家庭暴力罪的嫌疑，因此員警斯時已非依法
    執行公務。況且被告所為「流氓」、「挖操」等話語，僅係
    針對員警違法之舉、蠻橫之態度表達不滿，並無惡意貶抑警
    方人格、名譽及社會評價之意圖。此外，被告所稱「你們派
    過來跟流氓一樣啦」、「那個瘦子像流氓一樣」、「我剛剛
    說你們像流氓一樣」，僅係被告與竹北派出所所長以電話進
    行溝通，指訴之對象並非是該2位員警云云。惟查，所謂之
    家庭暴力犯罪，並非僅有肢體上傷害暴力行為，有關言詞恫
    嚇等舉均屬之，自難僅以在場之人之外觀無傷勢、現場無打
    鬥之痕跡，遽認並無家庭暴力犯罪之嫌疑；況且，依前述之
    原審勘驗筆錄所示，亦見甲○○對員警表示被告在家中亂吼亂
    叫，且其與小孩皆為受害者，應將其抓進去、關進去等指陳
    被告對其與兒子有為加害之舉；此外，被告於員警到場後，
    即多為挑釁之言詞，是員警認被告涉有家庭暴力犯罪之嫌疑
    核屬有據，辯護人前開所指，核屬無據。至辯護人所指，被
    告僅係對員警違法、蠻橫行為之反應，惟員警確係依法執行
    職務，已如前述；甚者，觀之前揭原審勘驗筆錄，可見員警
    於進入屋內時，未有何不當言行，且於被告質問警方浪費資
    源下，亦僅回覆「有人報案，我們當然要來」，反係被告先
    行出言指稱員警斜眼對其觀視等情，嗣更出言稱員警為神經
    病，且於員警促請被告注意態度後，被告更指稱員警是要做
    流氓，該等情狀，俱與辯護人所執被告僅係對員警蠻橫態度
    反應而已云云，顯然未合，辯護人該等辯詞，亦屬無稽。此
    外，被告固係於打電話至派出所時，為「你們派過來跟流氓
    一樣啦」、「那個瘦子像流氓一樣」等話語，然被告明知員
    警曾昭棠、謝明燊即在其眼前，特意強調員警2人係流氓，
    且於員警質疑被告說什麼後，被告旋稱「那個瘦子像流氓一
    樣」，更於員警對被告上銬後，告知被告方才均有錄音錄影
    之情況下，被告再次表示「我說你們像流氓一樣」，顯然被
    告該等所為「你們派過來跟流氓一樣啦」、「那個瘦子像流
    氓一樣」等話語，亦係向員警曾昭棠、謝明燊為之至明，辯
    護人該等所指，洵無足採。至辯護人所提出之本院109年度
    上易字第1435號判決、中壢警違法臨檢之新聞資料等，其上
    之內容與本案之事實全然迥異，無從比附援引，自無採為被
    告有利之論據。　
　㈥從而，被告前開辯詞，俱不足採，其本件犯行，事證明確，
    洵堪認定，應依法論科。
三、論罪：
　㈠核被告所為，係犯刑法第140 條第1 項之侮辱公務員罪。
  ㈡被告辱罵警員之犯行，其先後各舉措，係於密切接近之時間
    內，基於單一犯意，以同一方式實施，侵害同一之國家法益
    ，各行為之獨立性極為薄弱，依一般社會通常觀念，難以
    強行分開而成獨立之各個行為，在刑法評價上，應視為數個
    舉動之接續施行，合為包括之一行為予以評價，屬接續犯，
    應僅論以一罪。
　㈢刑法第140 條之侮辱公務員罪，屬妨害國家公務之執行，為
    侵害國家法益，並非侵害個人法益之犯罪，如對於公務員2
    人以上依法執行職務時，當場侮辱，仍屬單純一罪，並無刑
    法第55條所謂想像競合犯之法例適用。故被告對依法執行職
    務之公務員即警員曾昭棠、謝明燊為上述侮辱行為，僅侵害
    一國家法益，應論以一侮辱公務員罪。
四、上訴駁回部分：
　　原審認被告罪證明確，適用刑法第140 條第1 項、第41條第
    1 項前段規定，審酌被告未能體認公務員依法執行職務乃代
    表國家行使公權力，應予尊重，竟恣意當場侮辱依法執行勤
    務之警員，其心態、手段均屬可議，影響社會秩序及公權力
    之執行，並對公務員之名譽產生一定程度之危害，所為實有
    不該，且犯罪後否認犯行之態度，及考量其自述大學2 年畢
    業之智識程度、在美國做過很多事情、在臺灣沒有工作、目
    前與其配偶同住、經濟狀況可以、沒有負債等一切情況，量
    處有期徒刑3月，並諭知易科罰金之折算標準。核其認事用
    法均無違誤，量刑尚屬允當。被告上訴執前詞否認犯行，為
    無理由，已據本院詳述如前；另被告辯護人主張，縱認被告
    有罪，亦請求從輕量刑云云。惟量刑之輕重，係屬法院得依
    職權自由裁量之事項，苟其量刑已以行為人之責任為基礎，
    並斟酌刑法第57條各款所列情狀，而未逾越法定刑度或有濫
    用權限情事，即不得任意指為違法。原審已就被告之量刑刑
    度詳為審酌如上，其量刑既未逾越法定刑度，亦未濫用自由
    裁量之權限，自難認有何不當。是辯護人主張予以從輕量刑
    ，亦屬無據，是被告上訴為無理由，應予駁回。　　　　
據上論斷，應依刑事訴訟法第368條，判決如主文。
本案經檢察官何嘉仁到庭執行職務。
中　　華　　民　　國　　110 　年　　5 　　月　　26　　日
                  刑事第二十五庭審判長法　官  邱滋杉
                                      法　官  黃翰義
                                      法　官  陳彥年
以上正本證明與原本無異。
不得上訴。
                                      書記官  彭秀玉
中　　華　　民　　國　　110 　年　　5 　　月　　26　　日